ACORDAO-COMPLETO-2439210

ACÓRDÃO 8283/2021 ATA 20/2021 - SEGUNDA CÂMARA

VISTOS, relatados e discutidos estes autos de Tomada de Contas Especial (TCE) instaurada pelo Departamento do Programa Calha Norte (DPCN) , em desfavor do Sr. Gledson Hadson Paulain Machado, Prefeito do município de Nhamundá-AM de 1/1/2013 a 31/12/2016 e 1/1/2017 a 31/12/2020, em razão da não comprovação da regular aplicação dos recursos repassados pela União, por meio do Convênio 00417/2013, celebrado entre o Ministério da Defesa e o Município de Nhamundá-AM, que tinha por objeto a "Construção de Praça de Alimentação" (Peça 11) , com vigência de 30/8/2013 a 20/12/2016;
ACORDAM os Ministros do Tribunal de Contas da União, reunidos em Sessão da Segunda Câmara, ante as razões expostas pelo Relator, e com fundamento nos arts. 1º, inciso I, 16, inciso III, alíneas b, c, e d, § 2º da Lei 8.443/1992, c/c os arts. 19 e 23, inciso III, da mesma Lei, com arts. 1º, inciso I, 209, inciso III, e § 5º, 210 e 214, inciso III, do Regimento Interno, em:
9.1. considerar revel a Empresa Exacon Construções Ltda. para todos os efeitos processuais;
9.2. julgar irregulares as contas do Sr. Gledson Hadson Paulain Machado e da Empresa Exacon Construções Ltda. e condená-los ao pagamento das quantias a seguir especificadas, com a fixação do prazo de 15 (quinze) dias, a contar das notificações, para comprovarem, perante o TCU (art. 214, inciso III, alínea "a", do Regimento Interno) , o recolhimento da dívida aos cofres do Tesouro Nacional, atualizada monetariamente e acrescida dos juros de mora, calculados a partir das datas discriminadas, até a data do recolhimento, abatendo-se na oportunidade a quantia eventualmente ressarcida, na forma da legislação em vigor:
	Valor original (R$) 
	Data da ocorrência

	4/1/2016
	120.050,63

	31/10/2016
	109.906,65

	7/12/2016
	97.342,72

9.3. aplicar aos Sr. Gledson Hadson Paulain Machado e à Empresa Exacon Construções Ltda., individualmente, a multa prevista no art. 57 da Lei 8.443/1992, no valor de R$ 40.000,00 (quarenta mil reais) , com a fixação do prazo de 15 (quinze) dias, a contar das notificações, para comprovarem, perante o TCU (art. 214, inciso III, alínea 'a', do Regimento Interno) , o recolhimento das dívidas aos cofres do Tesouro Nacional, atualizadas monetariamente desde a data deste acórdão até a dos efetivos recolhimentos, se forem pagas após o vencimento, na forma da legislação em vigor;
9.4. autorizar, antecipadamente, caso seja requerido, o pagamento das dívidas decorrentes em até 36 (trinta e seis) parcelas mensais e consecutivas, nos termos do art. 26 da Lei 8.443/1992, c/c o art. 217 do Regimento Interno/TCU, fixando-se o vencimento da primeira parcela em 15 (quinze) dias, a contar do recebimento da notificação, e o das demais a cada 30 (trinta) dias, devendo incidir sobre cada uma os encargos devidos, na forma prevista na legislação em vigor, alertando os responsáveis que a falta de comprovação do recolhimento de qualquer parcela importará o vencimento antecipado do saldo devedor, nos termos do art. 217, § 2º, do Regimento Interno-TCU;
9.5. autorizar a cobrança judicial das dívidas, caso não atendidas as notificações, nos termos do art. 28, inciso II, da Lei 8.443/1992;
9.6. encaminhar cópia do presente Acórdão ao Procurador-Chefe da Procuradoria da República do Amazonas, nos termos do § 3º do art. 16 da Lei 8.443/1992, c/c o § 7º do art. 209 do Regimento Interno do TCU para adoção das medidas que entenderem cabíveis, informando-lhe que o inteiro teor da deliberação pode ser consultado no endereço ;
9.7. encaminhar cópia do presente Acórdão ao Departamento do Programa Calha Norte (DPCN) e aos responsáveis para ciência, informando que a presente deliberação, acompanhada do Relatório e do Voto que a fundamenta, está disponível para a consulta no endereço , além de esclarecer que, caso requerido, o TCU poderá fornecer sem custos as correspondentes cópias, de forma impressa.

Tomada de Contas Especial (TCE) instaurada pelo Departamento do Programa Calha Norte (DPCN), em desfavor de Gledson Hadson Paulain Machado, Prefeito do município de Nhamundá-AM de 1/1/2013 a 31/12/2016 e 1/1/2017 a 31/12/2020, em razão da não comprovação da regular aplicação dos recursos repassados pela União, por meio do Convênio 00417/2013, celebrado entre o Ministério da Defesa e o Município de Nhamundá-AM, que tinha por objeto a Construção de Praça de Alimentação", com vigência de 30/8/2013 a 20/12/2016.

Segunda Câmara

Prefeitura Municipal de Nhamundá - AM.

3. Interessados/Responsáveis:
3.1. Interessado: Departamento do Programa Calha Norte (CNPJ 14.665.070/0001-73)
3.2. Responsáveis: Exacon Construções Ltda. (CNPJ 84.659.101/0001-69) e Gledson Hadson Paulain Machado (CPF XXX.628.582-XX).

13.1. Ministros presentes: Bruno Dantas (Presidente), Augusto Nardes, Aroldo Cedraz (Relator) e Raimundo Carreiro.
13.2. Ministro-Substituto presente: Marcos Bemquerer Costa.

ACORDAO-COMPLETO-2514478

Acórdão de Relação 17308/2021 - Segunda Câmara

Acórdão de Relação

AROLDO CEDRAZ

Trata-se de Tomada de Contas Especial (TCE) instaurada pelo Departamento do Programa Calha Norte (DPCN) , em desfavor de Gledson Hadson Paulain Machado, Prefeito do município de Nhamundá/AM de 1/1/2013 a 31/12/2016 e 1/1/2017 a 31/12/2020, em razão da não comprovação da regular aplicação dos recursos repassados por meio do Convênio 00417/2013, celebrado entre o Ministério da Defesa e o Município de Nhamundá/AM, no valor de R$ 512.500,00, dos quais R$ 500.000,00 provenientes do Orçamento Geral da União e R$ 12.500,00 corresponderiam à contrapartida do município, que tinha por objeto a "Construção de Praça de Alimentação" (Peça 11) , com vigência de 30/8/2013 a 20/12/2016.
2.	No âmbito deste Tribunal, após regular tramitação, a Secretaria de Controle Externo de Tomada de Contas Especial (SecexTCE) analisou, no mérito, o feito, cuja instrução, por esclarecedora, reproduzo abaixo como parte deste Relatório (Peças 164 a 167) :
	"[...] HISTÓRICO	
O Convênio foi celebrado em 30/8/2013, sendo previstos recursos no valor de R$ 512.500,00 para a execução do objeto, dos quais R$ 500.000,00 seriam provenientes do Orçamento Geral da União e R$ 12.500,00 corresponderiam à contrapartida do município. A União liberou os recursos em uma única parcela de R$ 500.000,00, conforme as OB 2015OB800255, de 21/12/2015 (peça 29) .
À peça 20, consta cópia do Termo de Contrato N° 033/2015, celebrado entre a Prefeitura Municipal de Nhamundá/AM e a Empresa EXACON CONSTRUÇÕES LTDA - ME, CNPJ 84.659.101/0001-69, tendo como objeto a Construção de Praça de Alimentação.
Foram pagos à empresa contratada os seguintes valores:
	NF
	DATA PAGAMENTO
	VALOR (R$) 
	PEÇA

	25
	4/1/2016
	14.423,10
	Peça 25

	27
	4/1/2016
	288.612,06
	Peça 30

	41
	31/10/2016
	109.906,65
	Peça 42

	42
	7/12/2016
	97.342,72
	Peça 49

	TOTAL
	510.284,53
	
À peça 61, consta cópia do relatório de visita in loco, datado de 22/11/2017, juntamente com cálculo da parcela executada, no qual a Equipe Técnica do DPCN - MD concluiu que a parcela executada do objeto correspondia a 34,54% do acordado no convênio, não possuindo serventia.
À peça 62, consta cópia do Parecer Financeiro 1341, concluindo que em razão das constatações do relatório de visita técnica de peça 61, há um débito para com a União no valor de R$ 497.838,69 em valores originais.
Após emissão do relatório de visita in loco e do parecer supramencionados, o Ministério emitiu o Relatório do Tomador de Contas Especial de Peça 74, concluindo pelo débito no valor original de RS 497.838,69, imputado ao atual Prefeito, Sr. Gledson Hadson Paulain Machado, em razão da não comprovação da boa e regular aplicação dos recursos recebidos da União, com glosa de despesas.
O responsável, Sr. Gledson Hadson Paulain Machado, foi notificado por meio do Ofício 24895 (peça 64) na data de 21/12/2017 (AR de peça 65) , solicitando devolução dos recursos repassados em razão das irregularidades verificadas, e também por meio do Ofício 17874, de 23/8/2018 (peça 70) . Todavia, manteve-se silente.
A Secretaria de Controle Interno do Ministério da defesa (CISET) manifestou-se por meio do relatório de peça 75. O certificado de auditoria consta da peça 76 e o pronunciamento ministerial encontra-se juntado à peça 78.
Na instrução precedente (peça 80) , foi indicado que se tratava de TCE referente a execução parcial de obra, uma vez que o relatório de vistoria (61) constatou a execução de apenas 34,54% frente ao pagamento total dos recursos e a ausência de funcionalidade da parte construída.
Restou, ainda, atribuída a responsabilidade das irregularidades ao Sr. Gledson Hadson Paulain Machado, Prefeito Municipal, e à empresa Exacon Construções Ltda. - ME, contratada devido ao pagamento e recebimentos adiantado dos valores, respectivamente.
Portanto, foi formulada a seguinte proposta de encaminhamento, a qual teve anuência dos responsáveis pela subunidade e unidade:
a) realizar a citação solidária do Gledson Hadson Paulain Machado - CPF XXX.628.582-XX (1/1/2013 a 31/12/2016 e 1/1/2017 em diante) , atual prefeito do Município de Nhamundá/AM, e da empresa EXACON CONSTRUÇÕES LTDA - ME, CNPJ 84.659.101/0001-69, com fundamento nos arts. 10, § 1º, e 12, incisos I e II, da Lei 8.443/1992 c/c o art. 202, incisos I e II, do RI/TCU, para que, no prazo de quinze dias, apresentem alegações de defesa e/ou recolham aos cofres do Tesouro Nacional a quantia abaixo indicada, atualizada monetariamente a partir da respectiva data até o efetivo recolhimento, abatendo-se na oportunidade a quantia eventualmente ressarcida, na forma da legislação em vigor.
Responsável: Gledson Hadson Paulain Machado
Irregularidade: execução parcial do objeto do Convênio 00417/2013, celebrado entre o Ministério da Defesa e o Município de Nhamundá/AM, que tinha por objeto "Construção de Praça de Alimentação", a despeito da total utilização dos recursos repassados, com ausência de funcionalidade da parcela executada, conforme apurado no relatório de visita in loco inserido à peça 61 do presente processo.
Conduta: recebimento dos serviços e realização dos pagamentos à empresa contratada por serviços não executados, e não adoção de medidas para que a obra fosse concluída, a fim de que apresentasse funcionalidade.
Dispositivo violado:
Constituição Federal, art. 70, § único
Decreto Lei 200/1967, art. 93
Decreto Lei 93872/1986, art. 66
Débito:
	Data
	Valor do débito (R$) 

	7/12/2016
	97.342,72

	31/10/2016
	109.906,65

	4/1/2016
	288.612,06

	4/1/2016
	1.977,26

Responsável: EXACON CONSTRUÇÕES LTDA - ME, CNPJ 84.659.101/0001-69.
Irregularidade: irregularidade na execução do contrato n° 033/2015 celebrado com a Prefeitura de Nhamundá/AM para execução do objeto do Convênio 00417/2013, celebrado entre o Ministério da Defesa e o Município de Nhamundá/AM, que tinha por objeto "Construção de Praça de Alimentação", em virtude de execução parcial por serviços não executados, com o objeto não apresentando funcionalidade, conforme apurado no relatório de visita in loco inserido à peça 61 do presente processo.
Conduta: recebimento de pagamentos por serviços não executados, e não conclusão das obras a fim de esta apresentasse funcionalidade.
Dispositivo violado:
Constituição Federal, art. 70, § único
Decreto Lei 200/1967, art. 93
Decreto Lei 93872/1986, art. 66
Débito:
	Data
	Valor do débito (R$) 

	7/12/2016
	97.342,72

	31/10/2016
	109.906,65

	4/1/2016
	288.612,06

	4/1/2016
	1.977,26

b) informar os responsáveis que, caso venha a ser condenado pelo Tribunal, os débitos ora apurados serão acrescidos de juros de mora, nos termos do § 1º do art. 202 do RI/TCU;
Em cumprimento ao pronunciamento da unidade (peça 82) , foi efetuada citação dos responsáveis, nos moldes adiante:
	Responsável
	Ofício (s) 
	Data de Recebimento
	Resposta (s) 

	Exacon Construções Ltda
	Ofícios 1696, 5844, 5845 e 5848/2019-SecTCE/SA e Edital 0202/2019-Secomp-2
	29/10/2019
	Não houve

	Gledson Hadson Paulain Machado
	Ofício 1298/2019-SecexTCE
	09/05/2019
	Peças 95 a 137

Conforme Despacho de Conclusão das Comunicações Processuais (peça 163) , as providências inerentes às comunicações processuais foram concluídas. 
Transcorrido o prazo regimental, o responsável Exacon Construções Ltda permaneceu silente, devendo ser considerado revel, nos termos do art. 12, §3º, da Lei 8.443/1992, e o responsável Gledson Hadson Paulain Machado apresentou defesa, que será analisada na seção Exame Técnico.
ANÁLISE DOS PRESSUPOSTOS DE PROCEDIBILIDADE DA IN/TCU 71/2012
Apreciação do Prejuízo ao Contraditório e Ampla Defesa
Verifica-se que não houve o transcurso de mais de dez anos desde o fato gerador sem que tenha havido a notificação dos responsáveis pela autoridade administrativa federal competente (art. 6º, inciso II, c/c art. 19 da IN/TCU 71/2012, modificada pela IN/TCU 76/2016) , uma vez que os pagamentos ocorreram no ano de 2016, e os responsáveis foram notificados sobre a irregularidade pela autoridade administrativa competente conforme abaixo:
a. Gledson Hadson Paulain Machado, por meio dos ofícios acostados às peças 56, 59 e 64, recebidos em 16/6/2017, 5/10/2010 e 21/12/2017, respectivamente, conforme AR (peças 57, 60 e 65) .
b. Exacon Construções Ltda., excepcionalmente, não houve notificação.
No que tange a ausência de comunicação da Exacon Construções Ltda. na fase interna desta TCE, não houve prejuízo ao contraditório e ampla defesa do responsável, uma vez que a comunicação de citação por esta Corte de Contas ocorreu em 29/10/2019, ocasião inferior aos dez anos desde a transferência dos recursos.
Valor de Constituição da TCE 	
Verifica-se, ainda, que o valor atualizado do débito apurado (sem juros) em 1/1/2017 é superior ao limite mínimo de R$ 100.000,00, na forma estabelecida conforme os arts. 6º, inciso I, e 19 da IN/TCU 71/2012, modificada pela IN/TCU 76/2016, uma vez que os pagamentos em 2016 somaram R$ 497.838,69.
OUTROS PROCESSOS/DÉBITOS NOS SISTEMAS DO TCU COM OS MESMOS RESPONSÁVEIS
Foram identificados outros processos do TCU nos quais os responsáveis também estão incluídos:
	Número do Processo
	Tipo
	Estado
	Responsável

	Processo 006.203/2019-1
	TCE
	ABERTO
	EXACON CONSTRUCOES LTDA

	Processo 001.277/2017-0
	TCE
	ABERTO
	Gledson Hadson Paulain Machado

	Processo 006.203/2019-1
	TCE
	ABERTO
	Gledson Hadson Paulain Machado

	Processo 000.807/2016-8
	TCE
	ENCERRADO
	Gledson Hadson Paulain Machado

EXAME TÉCNICO
Da validade das notificações:
Preliminarmente, cumpre tecer breves considerações sobre a forma como são realizadas as comunicações processuais no TCU. A esse respeito, destacam-se o art. 179, do Regimento Interno do TCU (Resolução 155, de 4/12/2002) e o art. 4º, inciso III, § 1º, da Resolução TCU 170, de 30 de junho de 2004, in verbis:
Art. 179. A citação, a audiência ou a notificação, bem como a comunicação de diligência, farse-ão:
I - mediante ciência da parte, efetivada por servidor designado, por meio eletrônico, fac-símile, telegrama ou qualquer outra forma, desde que fique confirmada inequivocamente a entrega da comunicação ao destinatário;
II - mediante carta registrada, com aviso de recebimento que comprove a entrega no endereço do destinatário;
III - por edital publicado no Diário Oficial da União, quando o seu destinatário não for localizado
 (...) 
Art. 3º As comunicações serão dirigidas ao responsável, ou ao interessado, ou ao dirigente de órgão ou entidade, ou ao representante legal ou ao procurador constituído nos autos, com poderes expressos no mandato para esse fim, por meio de:
I - correio eletrônico, fac-símile ou telegrama;
II - servidor designado;
III - carta registrada, com aviso de recebimento;
IV - edital publicado no Diário Oficial da União, quando o seu destinatário não for localizado, nas hipóteses em que seja necessário o exercício de defesa.
Art. 4º. Consideram-se entregues as comunicações:
I - efetivadas conforme disposto nos incisos I e II do artigo anterior, mediante confirmação da ciência do destinatário;
II - realizadas na forma prevista no inciso III do artigo anterior, com o retorno do aviso de recebimento, entregue comprovadamente no endereço do destinatário;
III - na data de publicação do edital no Diário Oficial da União, quando realizadas na forma prevista no inciso IV do artigo anterior.
§ 1º O endereço do destinatário deverá ser previamente confirmado mediante consulta aos sistemas disponíveis ao Tribunal ou a outros meios de informação, a qual deverá ser juntada ao respectivo processo.
 (...) 
Bem se vê, portanto, que a validade da citação via postal não depende de que o aviso de recebimento seja assinado pelo próprio destinatário da comunicação, o que dispensa, no caso em tela, a entrega do AR em "mãos próprias". A exigência da norma é no sentido de o Tribunal verificar se a correspondência foi entregue no endereço correto, residindo aqui a necessidade de certeza inequívoca. 
Não é outra a orientação da jurisprudência do TCU, conforme se verifica dos julgados a seguir transcritos:
São válidas as comunicações processuais entregues, mediante carta registrada, no endereço correto do responsável, não havendo necessidade de que o recebimento seja feito por ele próprio (Acórdão 3648/2013-TCU-Segunda Câmara, Relator Ministro JOSÉ JORGE) ;
É prescindível a entrega pessoal das comunicações pelo TCU, razão pela qual não há necessidade de que o aviso de recebimento seja assinado pelo próprio destinatário. Entregandose a correspondência no endereço correto do destinatário, presume-se o recebimento da citação. (Acórdão 1019/2008-TCU-Plenário, Relator Ministro BENJAMIN ZYMLER) ;
As comunicações do TCU, inclusive as citações, deverão ser realizadas mediante Aviso de Recebimento - AR, via Empresa Brasileira de Correios e Telégrafos, bastando para sua validade que se demonstre que a correspondência foi entregue no endereço correto. (Acórdão 1526/2007-TCU-Plenário, Relator Ministro AROLDO CEDRAZ) .
A validade do critério de comunicação processual do TCU foi referendada pelo Supremo Tribunal Federal, nos termos do julgamento do MS-AgR 25.816/DF, por meio do qual se afirmou a desnecessidade da ciência pessoal do interessado, entendendo-se suficiente a comprovação da entrega do "AR" no endereço do destinatário:
Ementa: agravo regimental. Mandado de segurança. Desnecessidade de intimação pessoal das decisões do tribunal de contas da união. art. 179 do regimento interno do TCU. Intimação do ato impugnado por carta registrada, iniciado o prazo do art. 18 da lei nº 1.533/51 da data constante do aviso de recebimento. Decadência reconhecida. Agravo improvido.
O envio de carta registrada com aviso de recebimento está expressamente enumerado entre os meios de comunicação de que dispõe o Tribunal de Contas da União para proceder às suas intimações.
O inciso II do art. 179 do Regimento Interno do TCU é claro ao exigir apenas a comprovação da entrega no endereço do destinatário, bastando o aviso de recebimento simples. 
Da revelia do responsável 	Exacon Construções Ltda.
No caso vertente, a citação do responsável, depois de tentativas frustradas de entrega nos endereços disponíveis nas bases da Receita Federal e diversas outras custodiadas pelo TCU, se deu por meio de edital.
Nos processos do TCU, a revelia não leva à presunção de que seriam verdadeiras todas as imputações levantadas contra os responsáveis, diferentemente do que ocorre no processo civil, em que a revelia do réu opera a presunção da verdade dos fatos narrados pelo autor (Acórdão 1009/2018-TCU-Plenário, Relator: Bruno Dantas; 2369/2013 - TCU - Plenário, Relator: Benjamin Zymler e 2449/2013 - TCU - Plenário, Relator: Benjamin Zymler) . Dessa forma, a avaliação da responsabilidade do agente não pode prescindir da prova existente no processo ou para ele carreada. 
Ao não apresentar sua defesa, o responsável deixou de produzir prova da regular aplicação dos recursos sob sua responsabilidade, em afronta às normas que impõem aos gestores públicos a obrigação legal de, sempre que demandados pelos órgãos de controle, apresentar os documentos que demonstrem a correta utilização das verbas públicas, a exemplo do contido no art. 93 do Decreto-Lei 200/1967: "Quem quer que utilize dinheiros públicos terá de justificar seu bom e regular emprego na conformidade das leis, regulamentos e normas emanadas das autoridades administrativas competentes." 
Mesmo as alegações de defesa não sendo apresentadas, considerando o princípio da verdade real que rege esta Corte, procurou-se buscar, em manifestações do responsável na fase interna desta Tomada de Contas Especial, se havia algum argumento que pudesse ser aproveitado a seu favor. 
No entanto, o responsável não se manifestou na fase interna, não havendo, assim, nenhum argumento que possa vir a ser analisado e posteriormente servir para afastar as irregularidades apontadas.
Em se tratando de processo em que a parte interessada não se manifestou acerca das irregularidades imputadas, não há elementos para que se possa efetivamente aferir e reconhecer a ocorrência de boa-fé na conduta do responsável, podendo este Tribunal, desde logo, proferir o julgamento de mérito pela irregularidade das contas, conforme os termos dos §§ 2º e 6º do art. 202 do Regimento Interno do TCU. (Acórdão 2064/2011-TCU-Primeira Câmara (relator: Ubiratan Aguiar) , 6.182/2011-TCU-1ª Câmara (relator: Weber de Oliveira) , 4.072/2010-TCU-1ª Câmara (Relator: Valmir Campelo) , 1.189/2009-TCU-1ª Câmara (Relator: Marcos Bemquerer) , 731/2008-TCU-Plenário (Relator: Aroldo Cedraz) .
Dessa forma, a 	Exacon Construções Ltda. deve ser considerada revel, nos termos do art. 12, §3º, da Lei 8.443/1992.
Defesa do Sr. Gledson Hadson Paulain Machado (CPF: XXX.628.582-XX, Prefeito) 
Alegação:
O prazo conferido ao Defendente para apresentar suas alegações de defesa, de apenas quinze dias, a contar do recebimento da comunicação afigura-se exíguo e limitado frente à complexidade e ao volume de documentos dos autos (p. 2) 
Análise:
Houve concessão de prorrogação de prazo, conforme despacho. (Peça 152) . Uma vez que foi concedido acréscimo de prazo de defesa, restou descaracterizado o objeto do argumento apresentado
Alegação:
Os anos de 2017 e 2018 foram anos atípicos aos já anos chuvosos, o que trouxe atraso à obra. Como prova, trouxe notícias referentes a atipicidade das chuvas. (p. 3 a 5) 
Análise:
Não está sendo questionado o atraso da obra, mas o adiantamento de pagamentos sem a correspondente contraprestação de serviços. Portanto, não há nexo entre a conduta de antecipação de pagamento e os futuros atrasos da obra decorrente das chuvas (Peça 80, p. 7) . Dessa forma, não há que ser acatada justificativa sem nexo com a irregularidade ou conduta do envolvido.
Alegação:
Tinha a intenção de concluir a obras pois continuaria morando na cidade (p. 5) 
Análise:
Não há elementos nos autos que comprovem essa intenção. Esta Corte já sedimentou entendimento de que quando se trata de processos atinentes ao exercício do controle financeiro da Administração Pública, tais como o que ora se examina, a boa-fé não pode ser presumida, devendo ser demonstrada e comprovada a partir dos elementos que integram os autos. Tal interpretação decorre da compreensão de que, relativamente à fiscalização dos gastos públicos, privilegia-se a inversão do ônus da prova, pois cabe ao gestor comprovar a boa aplicação dos dinheiros e valores públicos sob sua responsabilidade.
Nesse contexto, e após exame de toda a documentação carreada aos autos, não há como se vislumbrar a boa-fé na conduta do responsável. Com efeito, não alcançou ele o intento de comprovar a aplicação de parte dos recursos que lhe foram confiados, restringindo-se a apresentar justificativas improcedentes e incapazes de elidir a irregularidade cometida. São nesse sentido os Acórdão 1921/2011-TCU-Segunda Câmara, 203/2010-TCU-Plenário, 276/2010-TCU-Plenário, 621/2010-TCU-Plenário, 3.975/2010-TCU-1ª Câmara, 860/2009-TCU-Plenário, 1.007/2008-TCU-2ª Câmara, 1.157/2008-TCU-Plenário, 1.223/2008-TCU-Plenário, 337/2007-TCU-1ª Câmara, 1.322/2007-TCU-Plenário, 1.495/2007-TCU-1ª Câmara, entre outros.
Destarte, são há que ser acatada justificativa de boa-fé/intenção de término da obra.
Alegação:
Atrasou, mas entregou a obra (p. 6) e é necessária nova vistoria para confirmar a conclusão do objeto. Essa vistoria comprovaria a execução. (p. 5-6) . Ainda, foram trazidos aos autos fotografias que comprovariam que a obra foi concluída. (Peças 95, 101, 106 a 108, 111 a 116, 119, 124 a 137, 142, 149 e 150) 
Análise:
Os pagamentos ocorreram entre 4/1 a 7/12/2016 sendo o percentual de 34,54%, confirmado na vistoria pelo concedente, já foi superado no segundo pagamento de 4/1/2016, no qual foi atingido 59,38% dos valores (100 x (R$ 14.423,10 + R$ 288.612,06) / R$ 510.284,53) . Dessa forma, a irregularidade de adiantamento de pagamentos já vinha ocorrendo a quase dois anos antes da visita um loco (5/10/2017) . Ainda que se levasse em consideração o último pagamento realizado e a vistoria, já havia transcorrido aproximadamente dez meses (5/10/2017-7/12/2016) (peças 25, 30, 42 e 49 c/c Peças 61, p.1 e 80, p. 1) .
Ademais, a jurisprudência desta Corte é no sentido de que a mera execução física do objeto ou de parte dele, por si só, não comprova que os recursos foram aplicados corretamente, cabendo ao responsável demonstrar o nexo causal entre os recursos que lhe foram repassados e os documentos de despesas referentes à execução, tais como notas de empenho, recibos, notas fiscais, extratos bancários, de forma que seja possível confirmar que determinada obra foi executada com os recursos transferidos. E nesse sentido é o teor dos Acórdão 2024/2016-TCU-Segunda Câmara, 1.449/2016-TCU-2ª Câmara, 11.236/2015-TCU-2ª Câmara, 11.222/2015-TCU-2ª Câmara e 7.612/2015-TCU-1ª Câmara.
Finalmente, a jurisprudência desta Corte tem sido na linha da ausência de nexo causal entre pagamentos e serviços realizados após logo tempo daqueles. Nesse sentido, pode ser lido o seguinte no o Voto condutor do Acórdão 427/2018-TCU-Segunda Câmara (Rel.: André de Carvalho) :
O posicionamento ora defendido, acerca da ausência do nexo de causalidade entre os recursos repassados e serviços realizados após o término da vigência da avença, encontra respaldo na jurisprudência desta Corte de Contas, conforme se observa dos seguintes excertos:
Voto condutor do Acórdão 2003/2017-TCU-Segunda Câmara
9. Na verdade, a afirmação do responsável de que concluiu os serviços em 2013 apenas reforça a conclusão sobre a fragilidade da documentação apresentada a título de prestação de contas. E ainda que se pudesse aceitar as fotografias como comprovação de que os módulos sanitários foram executados, de pouco adiantaria para efeito de comprovar a correta aplicação dos recursos repassados ao município, tendo em vista a perda do nexo de causalidade, diante do longo período de tempo entre os pagamentos efetuados à contratada e a emissão das notas fiscais, ambos ocorridos em 2006, e a suposta conclusão dos serviços em 2013, como alegado. De pouca utilidade, portanto, seria um eventual ateste de que os serviços foram finalizados, por meio de vistoria, como requer o ex-prefeito, se não estiver respaldado em documentação idônea e suficiente para que se co
Voto condutor do Acórdão 2491/2016-TCU-Primeira Câmara
A prova dos autos, consistente no pagamento antecipado da obra e realização parcial do empreendimento, no curso do convênio, afasta a possibilidade de se reconhecer a existência de nexo de causalidade entre os serviços supostamente executados após a vigência do ajuste e o emprego dos valores transferidos ao Município, pelo Ministério da Defesa.
Voto condutor do Acórdão 10957/2015-TCU-Segunda Câmara
7. Os referidos pareceres foram emitidos em data posterior ao prazo final de vigência do convênio 1.418/2002, o que torna improvável, mesmo que a Funasa ateste a total conclusão das obras, neste momento, o estabelecimento de nexo de causalidade entre o percentual construído após o prazo de vigência e os recursos federais repassados ao município e integralmente gastos até o ano de 2005, conforme informam os documentos apresentados pelos recorrentes.
Voto condutor do Acórdão 1829/2013-TCU-Segunda Câmara
5. Também não foram capazes de justificar a execução das atividades do convênio em período que antecedeu a formalização do ajuste, o que contraria o artigo 8º, incisos V e VI, da IN/STN 1/97. Essa vedação tem como essência o fato de a realização de despesas fora da vigência do ajuste quase sempre comprometer a verificação do devido nexo de causalidade entre os recursos federais recebidos e as despesas efetuadas.
Ressalta-se que o dever de prestar contas exige, além da demonstração da execução do objeto ajustado pelos partícipes, a comprovação do nexo de causalidade entre o que foi executado e os recursos repassados ao ente federativo. A demonstração desse vínculo é especialmente relevante para evitar possíveis desvios das verbas próprias da avença, relativos à duplicidade de fontes de custeio, como no caso em que o município executa parte ou a integralidade do objeto com recursos municipais, apresentando tais despesas como se tivessem sido realizadas com os recursos federais.
Uma vez que a jurisprudência desta Corte é no sentido de ausência de nexo Causal para pagamentos realizados muito tempo antes da execução dos serviços, é desnecessária a realização de novas vistorias para ateste do restante do empreendimento (65,46%) e não há que ser acatada a justificativa apresentada para fins de regularidade da aplicação dos recursos.
Finalmente, quando desacompanhadas de provas mais robustas, as fotografias são insuficientes para comprovar a regularidade da aplicação dos recursos públicos transferidos por meio de convênio, pois, ainda que possam, eventualmente, comprovar a realização do objeto, não revelam, efetivamente, a origem dos recursos aplicados. Ou seja, retratam uma situação, mas não demonstram o nexo entre os recursos federais transferidos e as despesas apresentadas na execução do objeto. A jurisprudência do TCU há muito já pacificou entendimento neste sentido (e.g. Acórdãos 706/2003 e 7200/2018 - ambos da Segunda Câmara) .
Contudo, a vistoria efetuada pelo concedente, conforme peça 61, já indicou o nexo de causalidade de 34,54% dos pagamentos realizados até aquela data. Nesse caso, as fotografias trazidas, ainda que de forma precária, apontam para o aproveitamento posterior desses recursos ao ter sido dada funcionalidade para obra. Assim, esse montante atestado pela concedente pode ser aceito.
 Dessa forma, será subtraída a importância de R$ 172.700,00 (R$ 500 mil x 34,54%) dos primeiros pagamentos efetuados, a favor do defendente. Adicionalmente, por questão de simplificação e a favor do defendente, todo valor pago em acréscimos aos R$ 500 mil concedidos será considerado como contrapartida (R$ 10.284,53) , independentemente dos rendimentos dos valores no ano de 2016.
Destarte, o valor total passível de ser retirado dos pagamentos efetuados à construtora é de R$ 182.984,53 (R$ 172.700,00 + R$ 10.284,53) , na forma da tabela seguir:
	Data
	Valor do Pagamento (R$) 
	Valor do Crédito (R$) 
	Valor do Débito (R$) 

	4/1/2016
	14.423,10
	14.423,10
	0,00

	4/1/2016
	288.612,06
	168.561,43
	120.050,63

	31/10/2016
	109.906,65
		109.906,65

	7/12/2016
	97.342,72
		97.342,72

	TOTAIS
	510.284,53
	182.984,53
	327.300,00

Solicitação:
Além dos argumentos e/ou situações avaliadas, pode ser contatado que o defendente Gledson Hadson Paulain Machado (CPF: XXX.628.582-XX, Prefeito) apresentou solicitação de prazo para apresentação de novos documentos (p. 6) .
Análise:
O pedido já foi atendido, conforme peça 152.
Conclusão:
Não há elementos para que se possa efetivamente aferir e reconhecer a ocorrência de boa-fé na conduta dos responsáveis, podendo este Tribunal, desde logo, proferir o julgamento de mérito pela irregularidade das contas, conforme os termos dos §§ 2º e 6º do art. 202 do Regimento Interno do TCU, condenando-se o responsável ao débito apurado e aplicando-lhe a multa prevista no art. 57, da Lei 8.443/1992.
Ressalta-se que a análise da boa-fé relativa a pessoa jurídica de direito privado é realizada considerando as condutas de seus administradores, uma vez que os atos destes obrigam a pessoa jurídica, desde que exercidos nos limites dos poderes definidos no ato constitutivo do ente, nos termos do art. 47 do Código Civil (Acórdão 1723/2016-TCU-Plenário, Ministro-Relator Raimundo Carrero) .
PRESCRIÇÃO DA PRETENSÃO PUNITIVA
Vale ressaltar que a pretensão punitiva do TCU, conforme Acórdão 1441/2016-TCU-Plenário, Relator: Benjamin Zymler, que uniformizou a jurisprudência acerca dessa questão, subordina-se ao prazo geral de prescrição indicado no art. 205 do Código Civil, que é de dez anos, contado da data de ocorrência da irregularidade sancionada, nos termos do art. 189 do Código Civil, sendo este prazo interrompido pelo ato que ordenar a citação, a audiência ou a oitiva dos responsáveis.
No caso em exame, não ocorreu a prescrição, uma vez que os pagamentos ocorreram no ano de 2016 e o ato de ordenação da citação se deu em 	1/4/2019.
CONCLUSÃO
Foi efetuado chamamento aos autos para que o (s) responsáveis abaixo discriminado (s) respondesse (m) pela (s) sua (s) conduta (s) frente a (s) irregularidade (s) elencada (s) :
	Irregularidade (s) 
	Responsável (eis) 
	Conduta (s) 

	Execução parcial por serviços não executados, com o objeto não apresentando funcionalidade
	Gledson Hadson Paulain Machado (CPF: XXX.628.582-XX, Prefeito) 
	Recebimento dos serviços e realização dos pagamentos à empresa contratada por serviços não executados, e não adoção de medidas para que a obra fosse concluída, a fim de que apresentasse funcionalidade.

	Execução parcial por serviços não executados, com o objeto não apresentando funcionalidade
	EXACON CONSTRUCOES LTDA (CNPJ: 84.659.101/0001-69, Empresa Contratada) 
	Recebimento de pagamentos por serviços não executados e não conclusão das obras a fim de esta apresentasse funcionalidade

Após o chamamento aos autos para que os envolvidos apresentassem suas defesas, foram efetuadas análises de mérito quanto a pertinência das conclusões anteriores.
A Exacon Construções Ltda. (CNPJ: 84.659.101/0001-69) na qualidade de Empresa Contratada, quedou-se silente, podendo desde já ser considerada revel.
Em relação ao Sr. Gledson Hadson Paulain Machado (CPF: XXX.628.582-XX) , no cargo de Prefeito Municipal, foram rejeitados os argumentos relacionados a (i) exiguidade do prazo para defesa; (ii) ao atraso da obra decorrente de chuvas; (iii) à intenção de conclusão futura do empreendimento; e (iv) à conclusão posterior do empreendimento comprovada por meio de fotografias.
A esse respeito, foi avaliado que a irregularidade de adiantamento de pagamentos prejudicou o nexo de causalidade dos recursos que posteriormente possam ter sido empregados no empreendimento. Ainda, os argumentos de atraso da obra ou intenção de conclusão futura não foram suficientes para justificar o pagamento antecipado dos serviços.
Doutra feita, foram acatados o nexo entre os pagamentos e os valores efetivamente comprovados pelo concedente em vistoria à obra. Ademais, as fotografias sugerem que houve aproveitamento posterior dos recursos aplicados. Portanto, esses valores, juntamente com a contrapartida, foram subtraídos dos pagamentos efetuados para fins de caracterização do débito.
Finalmente, foi concedido prazo adicional de defesa, de modo que restou rejeitado o argumento prazo exíguo, bem como atendida a solicitação de dilação de prazo para defesa.
Dessa forma, restou mantida a matriz de responsabilização conforme instrução precedente (peça 80, p. 7) .
PROPOSTA DE ENCAMINHAMENTO
Diante do exposto, submetemos os autos à consideração superior, propondo ao Tribunal:
considerar revel, para todos os efeitos, dando-se prosseguimento ao processo, com fulcro no art. 12, § 3º, da Lei n. 8.443/92  c/c o art. 202, § 8º, do RI/TCU, o (s) seguinte (s) responsável (is) : EXACON CONSTRUCOES LTDA (CNPJ: 84.659.101/0001-69, Empresa Contratada) ;
Rejeitar as alegações de defesa do (s) responsável (is) a seguir identificado (s) : GLEDSON HADSON PAULAIN MACHADO (CPF: XXX.628.582-XX, Prefeito) ;
julgar irregulares, nos termos dos arts. 1º, inciso I, 16, inciso III, alíneas "b" e "c", d", § 2º, da Lei 8.443/1992 c/c os arts. 19 e 23, inciso III, da mesma Lei, e com arts. 1º, inciso I, 209, inciso I, II, III, IV, 210 e 214, inciso III, do Regimento Interno/TCU, as contas dos responsáveis a seguir identificados, condenando-os solidariamente ao pagamento das importâncias a seguir especificadas, atualizadas monetariamente e acrescidas dos juros de mora, calculadas a partir das datas discriminadas até a data do efetiva quitação do débito, fixando-lhes o prazo de quinze dias, para que comprovem, perante o Tribunal, o recolhimento das referidas quantias aos cofres Tesouro Nacional, nos termos do art. 23, inciso III, alínea "a", da citada lei: GLEDSON HADSON PAULAIN MACHADO (CPF: XXX.628.582-XX, Prefeito) e EXACON CONSTRUÇÕES LTDA (CNPJ: 84.659.101/0001-69, Empresa Contratada) .
	Data
	Valor do débito (R$) 

	4/1/2016
	120.050,63

	31/10/2016
	109.906,65

	7/12/2016
	97.342,72

	*Valor atualizado em 5/8/2020 sem juros: R$ 374.634,47.
aplicar individualmente ao (s) responsável (eis) a seguir elencado (s) , cargo, a multa prevista no art. 57 da Lei 8.443/1992 c/c o art. 267 do RI/TCU, fixando-lhe (s) o prazo de quinze dias, a contar da notificação, para que comprove (m) , perante o Tribunal (art. 214, III, a, do Regimento Interno do TCU) , o recolhimento da dívida aos cofres do Tesouro Nacional, atualizada monetariamente desde a data do acórdão que vier a ser proferido por este Tribunal até a do efetivo recolhimento, se pagas após o vencimento, na forma da legislação em vigor: EXACON CONSTRUÇÕES LTDA (CNPJ: 84.659.101/0001-69, Empresa Contratada) e GLEDSON HADSON PAULAIN MACHADO (CPF: XXX.628.582-XX, Prefeito) 
autorizar, desde logo, a cobrança judicial das dívidas, caso não atendidas as notificações, na forma do disposto no art. 28, inciso II, da Lei 8.443/1992;
autorizar também, desde logo, se requerido, com fundamento no art. 28, inciso I, da Lei 8.443, de 1992 c/c o art. 217, §§ 1º e 2º do Regimento Interno, o parcelamento da (s) dívida (s) em até 36 parcelas, incidindo sobre cada parcela, corrigida monetariamente, os correspondentes acréscimos legais fixando- lhe o prazo de quinze dias, a contar do recebimento da notificação, para comprovar perante o Tribunal o recolhimento da primeira parcela, e de trinta dias, a contar da parcela anterior, para comprovar os recolhimentos das demais parcelas, devendo incidir sobre cada valor mensal, atualizado monetariamente, os juros de mora devidos, no caso do débito, na forma prevista na legislação em vigor, alertando os responsáveis de que a falta de comprovação do recolhimento de qualquer parcela importará o vencimento antecipado do saldo devedor, nos termos do § 2º do art. 217 do Regimento Interno deste Tribunal;
encaminhar cópia da deliberação, bem como do Relatório e do Voto que o fundamentarem à Procuradoria da República no Estado do Amazonas nos termos do § 3º do art. 16 da Lei 8.443/1992 c/c o § 7º do art. 209 do Regimento Interno do TCU, para adoção das medidas cabíveis;
enviar cópia do Acórdão que vier a ser proferido ao Departamento do Programa Calha Norte (DPCN) e ao (s) responsável (eis) , para ciência, informando que a presente deliberação, acompanhada do Relatório e do Voto que a fundamenta, está disponível para a consulta no endereço www.tcu.gov.br/acordaos, além de esclarecer que, caso requerido, o TCU poderá fornecer sem custos as correspondentes cópias, de forma impressa. [...]".
3.	O Ministério Público junto a este Tribunal, à Peça 168, manifesta-se de acordo com a proposta da unidade técnica.
	É Relatório.

não há.

Procuradora-Geral Cristina Machado da Costa e Silva.

TOMADA DE CONTAS ESPECIAL. MINISTÉRIO DA DEFESA. DEPARTAMENTO DO PROGRAMA CALHA NORTE (DPCN). CONVÊNIO. CONSTRUÇÃO DE PRAÇA DE ALIMENTAÇÃO. OMISSÃO NO DEVER DE PRESTAR CONTAS. CITAÇÃO. REVELIA DE UM DOS RESPONSÁVEIS. REJEIÇÃO PARCIAL DAS ALEGAÇÕES DE DEFESA DO RESPONSÁVEL QUE SE DEFENDEU. CONTAS IRREGULARES. DÉBITO SOLIDÁRIO. MULTA. COMUNICAÇÕES.

TOMADA DE CONTAS ESPECIAL (TCE)

Secretaria de Controle Externo de Tomada de Contas Especial (SecexTCE).

Aprecia-se nesta oportunidade Tomada de Contas Especial (TCE) instaurada pelo Departamento do Programa Calha Norte (DPCN) , em desfavor de Gledson Hadson Paulain Machado, Prefeito do município de Nhamundá-AM de 1/1/2013 a 31/12/2016 e de 1/1/2017 a 31/12/2020, em razão da não comprovação da regular aplicação dos recursos repassados pela União, por meio do Convênio 00417/2013, celebrado entre o Ministério da Defesa e o Município de Nhamundá-AM, que tinha por objeto a "Construção de Praça de Alimentação" (Peça 11) , com vigência de 30/8/2013 a 20/12/2016.
2.	Para execução do objeto pactuado, foram previstos recursos no valor de R$ 512.500,00, dos quais R$ 500.000,00 provenientes do Orçamento Geral da União e R$ 12.500,00 corresponderiam à contrapartida do município.
3.	Na fase interna da TCE, a Secretaria de Controle Interno do Ministério da defesa (CISET) manifestou-se por meio do relatório de Peça 75. O certificado de auditoria consta da Peça 76 e o pronunciamento ministerial encontra-se juntado à Peça 78, concluindo pelo débito no valor original de RS 497.838,69, imputado ao Sr. Gledson Hadson Paulain Machado, em razão da não comprovação da boa e regular aplicação dos recursos recebidos da União, com glosa de despesas, ante a constatação, em vistoria in loco  (Peça 61) , da execução parcial do objeto correspondente a 34,54% do acordado no convênio, frente ao pagamento total dos recursos e a ausência de funcionalidade da parte construída.
4.	No âmbito deste Tribunal, foi abordado, na instrução preliminar (Peça 80) que restou atribuída a responsabilidade das irregularidades ao Sr. Gledson Hadson Paulain Machado, Prefeito Municipal, e à empresa Exacon Construções Ltda. - ME, contratada devido ao pagamento e recebimentos adiantado dos valores, respectivamente, determinando-se a citação desses responsáveis, autorizado por meio do pronunciamento à Peça 82.
5.	Assim, como base na quantificação do dano ao Erário (item 12, a) , foram realizadas as respectivas citações, a da Empresa Exacon Construções Ltda., por meio dos Ofícios 1696, 5844, 5845 e 5848/2019-SecTCE/SA e Edital 0202/2019-Secomp-2, constantes das Peças 89, 155 a 157 e 161 e o Sr. Gledson Hadson Paulain Machado, por meio do Ofício 1298/2019-SecexTCE, Peça 86. A única resposta recebida foi do Sr. Gledson Hadson Paulain Machado, constante das Peças 95 a 137. A Empresa Exacon Construções Ltda. não apresentou resposta, sendo considerada revel para todos os efeitos processuais.
6.	A defesa apresentada pelo Sr. Gledson Hadson Paulain Machado, traz os seguintes argumentos, em apertada síntese:
	a) o prazo conferido ao defendente para apresentar suas alegações de defesa, de apenas quinze dias, a contar do recebimento da comunicação, afigura-se exíguo e limitado frente à complexidade e ao volume de documentos dos autos;
	b) os anos de 2017 e 2018 foram anos atípicos aos já anos chuvosos, o que trouxe atraso à obra. Como prova, trouxe notícias referentes a atipicidade das chuvas;
	b) tinha a intenção de concluir a obras pois continuaria morando na cidade;
	c) afirma que houve atraso, mas a obra foi entregue, sendo necessária nova vistoria para confirmar a conclusão do objeto. Foram trazidas aos autos fotografias que comprovariam que a obra foi concluída;
7.	A Secretaria de Controle Externo de Tomada de Contas Especial (SecexTCE) analisou os argumentos de defesa apresentados pelo responsável que se defendeu, nos seguintes termos, em apertada síntese:
	a) como houve concessão de prorrogação de prazo, conforme despacho à Peça 152, restou descaracterizado o objeto do argumento apresentado na alínea a do item precedente;
	b) não está sendo questionado o atraso da obra, mas o adiantamento de pagamentos sem a correspondente contraprestação de serviços. Portanto, não há nexo entre a conduta de antecipação de pagamento e os futuros atrasos da obra decorrente das chuvas (Peça 80, p. 7) . Dessa forma, não há que ser acatada justificativa sem nexo com a irregularidade ou conduta do envolvido;
	c) quanto ao argumento de que teria a intenção de concluir as obras, pois continuaria morando na cidade, não há elementos nos autos que comprovem essa intenção. Esta Corte já sedimentou entendimento de que quando se trata de processos atinentes ao exercício do controle financeiro da Administração Pública, a boa-fé não pode ser presumida, devendo ser demonstrada e comprovada a partir dos elementos que integram os autos. Nesse contexto e após exame de toda a documentação carreada aos autos, entende que não há como se vislumbrar a boa-fé na conduta do responsável. Com efeito, não alcançou ele o intento de comprovar a aplicação de parte dos recursos que lhe foram confiados, restringindo-se a apresentar justificativas improcedentes e incapazes de elidir a irregularidade cometida;
	d) no que tange ao argumento de que, embora com atraso a obra foi entregue e que vistoria in loco comprovaria esse ato, a unidade técnica consigna que os pagamentos ocorreram entre 4/1 a 7/12/2016, sendo o percentual de 34,54%, confirmado na vistoria pelo concedente, já foi superado no segundo pagamento de 4/1/2016, no qual foi atingido 59,38% dos valores (100 x (R$ 14.423,10 + R$ 288.612,06) / R$ 510.284,53) . Dessa forma, a irregularidade de adiantamento de pagamentos já vinha ocorrendo a quase dois anos antes da visita in loco (5/10/2017) . Ainda que se levasse em consideração o último pagamento realizado e a vistoria, já havia transcorrido aproximadamente dez meses (5/10/2017-7/12/2016) (Peças 25, 30, 42 e 49 c/c Peças 61, p.1 e 80, p. 1) ;
	e) a jurisprudência desta Corte é no sentido de que a mera execução física do objeto ou de parte dele, por si só, não comprova que os recursos foram aplicados corretamente, cabendo ao responsável demonstrar o nexo causal entre os recursos que lhe foram repassados e os documentos de despesas referentes à execução. Assim, uma vez que a jurisprudência desta Corte é no sentido de ausência de nexo causal para pagamentos realizados muito tempo antes da execução dos serviços, é desnecessária a realização de novas vistorias para ateste do restante do empreendimento (65,46%) e não há que ser acatada a justificativa apresentada para fins de regularidade da aplicação dos recursos;
	f) quanto às fotografias apresentadas, registra que quando desacompanhadas de provas mais robustas, são insuficientes para comprovar a regularidade da aplicação dos recursos públicos transferidos por meio de convênio, pois, ainda que possam, eventualmente, comprovar a realização do objeto, não revelam, efetivamente, a origem dos recursos aplicados. Ou seja, retratam uma situação, mas não demonstram o nexo entre os recursos federais transferidos e as despesas apresentadas na execução do objeto. A jurisprudência do TCU há muito já pacificou entendimento neste sentido;
	g) vistoria efetuada pelo concedente, conforme Peça 61, já indicou o nexo de causalidade de 34,54% dos pagamentos realizados até aquela data. Nesse caso, as fotografias trazidas, ainda que de forma precária, apontam para o aproveitamento posterior desses recursos ao ter sido dada funcionalidade para obra. Assim, esse montante atestado pela concedente pode ser aceito.
	h) dessa forma, subtraiu a importância de R$ 172.700,00 (R$ 500 mil x 34,54%) dos primeiros pagamentos efetuados, a favor do defendente. Adicionalmente, por questão de simplificação e a favor do defendente, todo valor pago em acréscimos aos R$ 500 mil concedidos foi considerado como contrapartida (R$ 10.284,53) , independentemente dos rendimentos dos valores no ano de 2016. Assim, o valor total passível de ser retirado dos pagamentos efetuados à construtora é de R$ 182.984,53 (R$ 172.700,00 + R$ 10.284,53) .
8.	Ante a análise efetivada, a SecexTCE conclui pela revelia da Empresa Exacon Construções Ltda., e pelo acatamento parcial da defesa apresentada pelo Sr. Gledson Hadson Paulain Machado, com afastamento de parte do débito imputado, aproveitando-se, neste sentido, a redução do débito também para a empresa.
9.	Portanto, considerando não ter não ocorrido a prescrição, uma vez que os pagamentos ocorreram no ano de 2016 e o ato de ordenação da citação se deu em 1/4/2019, propôs o julgamento pela irregularidade das contas dos responsáveis, com imputação do débito apurado nos autos e aplicação da multa prevista no art. 57 da Lei 8.443/1992.
10.	O Ministério Público junto a este Tribunal, à Peça 168, manifesta-se de acordo com a proposta da unidade técnica.
11.	Inicialmente, manifesto minha concordância, com a análise empreendida pela SecexTCE à Peça 164, que teve a anuência do Ministério Público junto a este Tribunal Peça 168) , cujas conclusões adoto como minhas próprias razões de decidir, pois, a exemplo da unidade instrutiva e do Parquet, entendo que os elementos de defesa apresentados pelo responsável que se defendeu, confrontados com as informações e documentos acostados aos autos, não contam com força suficiente para comprovar a efetiva execução da totalidade do objeto, na parte em que buscam essa comprovação.
12.	Como pode ser observado nos pareceres precedentes, a empresa a Exacon Construções Ltda., após regular chamamento aos autos para que apresentasse sua defesa, na qualidade de Empresa contratada, quedou-se silente, podendo desde já ser considerada revel.
13.	Em relação ao Sr. Gledson Hadson Paulain Machado foram rejeitados os argumentos relacionados a (i) exiguidade do prazo para defesa; (ii) ao atraso da obra decorrente de chuvas; (iii) à intenção de conclusão futura do empreendimento; e (iv) à conclusão posterior do empreendimento comprovada por meio de fotografias.
14.	Concordo com a avaliação feita pela SecexTCE de que o adiantamento de pagamentos prejudicou o nexo de causalidade dos recursos que posteriormente podem ter sido empregados no empreendimento e, ainda, quanto aos argumentos de atraso da obra ou intenção de conclusão futura não foram suficientes para justificar o pagamento antecipado dos serviços.
15.	Entretanto, de igual modo, entendo aceitável o entendimento de foi possível firmar nexo entre os pagamentos efetivados e os valores efetivamente comprovados pelo concedente em vistoria à obra e que as fotografias juntadas sugerem que houve aproveitamento posterior dos recursos aplicados. Portanto, concordo que esses valores, juntamente com a contrapartida, possam ser subtraídos dos pagamentos efetuados para fins de caracterização do débito.
16.	Ante essas considerações, entendo presentes todos os fundamentos para o julgamento pela irregularidade das contas, com condenação do Sr. Gledson Hadson Paulain Machado e da empresa Exacon Construções Ltda. pelas quantias apuradas nos autos, nos termos das tabelas constantes no item 47, da instrução à Peça 164.
17.	Considerando que não ocorreu a prescrição da pretensão punitiva, ante a confrontação das datas de pagamentos ocorridos entre os dias 4/1/2016 a 7/12/2016 e o parecer do titular da unidade técnica que autorizou a realização da citação dos responsáveis exarado em 1/4/2019 (Peça 82) , isto é, em prazo inferior a dez anos, nos termos do Acórdão 1441/2016-TCU-Plenário, entendo adequado a aplicação da multa positivada no art. 57 da Lei Orgânica deste Tribunal aos responsáveis, cujo valor fixo em R$ 40.000,00.
18.	Também entendo adequado autorizar, antecipadamente, caso venha a ser solicitado, o pagamento das dívidas em até 36 (trinta e seis) parcelas mensais sucessivas, a primeira a vencer em 15 (quinze) dias após a notificação e as demais a cada 30 (trinta) dias, com a incidência dos devidos encargos legais sobre cada uma delas e com o alerta de que a falta de comprovação de recolhimento de qualquer parcela acarretará vencimento antecipado do saldo devedor. 
19.	Por fim, entendo adequado encaminhar cópia da deliberação, bem como do Relatório e do Voto que o fundamentarem à Procuradoria da República no Estado do Amazonas nos termos do § 3º do art. 16 da Lei 8.443/1992, c/c o § 7º do art. 209 do Regimento Interno do TCU, para adoção das medidas cabíveis; e ao Departamento do Programa Calha Norte (DPCN) e aos responsáveis, para ciência, informando que a presente deliberação, acompanhada do Relatório e do Voto que a fundamenta, está disponível para a consulta no endereço , além de esclarecer que, caso requerido, o TCU poderá fornecer sem custos as correspondentes cópias, de forma impressa.
	Ante o exposto, VOTO por que o Tribunal adote a deliberação que ora submeto à apreciação deste Colegiado.
TCU, Sala das Sessões, em.
AROLDO CEDRAZ 
Relator